【裁判字號】    97,消債更,175
【裁判日期】    971015
【裁判案由】    更生事件
【裁判全文】
臺灣基隆地方法院民事裁定           97年度消債更字第175號
聲  請  人  甲○○
即  債務人
代  理  人  葉鞠萱律師
上列聲請人因消費者債務清理事件聲請更生，本院裁定如下：
    主  文
聲請駁回。
聲請程序費用由聲請人負擔。
    理  由
一、按聲請更生或清算不合程式或不備其他要件者，法院應以裁
    定駁回之，消費者債務清理條例第 8條定有明文。又債務人
    與金融機構協商成立者，不得聲請更生或清算，但因不可歸
    責於己之事由，致履行顯有重大困難者，不在此限；本條例
    施行前，債務人依金融主管機關協調成立之中華民國銀行公
    會會員辦理消費金融案件無擔保債務協商機制與金融機構成
    立之協商，準用前項之規定，消費者債務清理條例第151條
    第5項、第6項分別定有明文。衡諸債之關係係以當事人間之
    信賴關係為基礎，為社會經濟組織之重要支柱，故當事人於
    以法律行為追求自己之利益之際，亦應顧及對方之利益，並
    考量債權債務在社會上之作用，本於誠實及信用之原則，行
    使債權及履行債務。是對於已陷入經濟上困境之消費者，若
    任其於惡性循環之債務窘境中自生自滅，將衍生嚴重之社會
    問題，難以維持安定之社會經濟秩序，故為兼顧債權人、債
    務人雙方之利益，對陷於經濟上困境之消費者，乃允其於消
    費者債務清理條例施行後，得選擇以重建型之更生程序或清
    算型之清算程序清理其債務，藉以妥適調整債務人與債權人
    及其他利害關係人間之權利義務關係，保障債權人獲得公平
    受償，並謀求消費者經濟生活之重建復甦機會。惟對於已與
    金融機構協商成立，或於消費者債務清理條例施行前，已依
    金融主管機關協調成立之中華民國銀行公會會員辦理消費金
    融案件無擔保債務協商機制（以下簡稱銀行公會債務協商機
    制）與金融機構成立協商之債務人，若非因不可歸責於己之
    事由，致履行顯有重大困難，僅係為圖謀減免債務，而不為
    債務之履行，自有違債權契約為誠信契約之本旨，故依消費
    者債務清理條例第151條第6項準用同條第 5項前段之規定，
    不得聲請更生或清算，始能避免肇致道德危險。
二、本件聲請意旨略以：聲請人有不能清償債務之情事，於消費
    者債務清理條例施行前曾依銀行公會債務協商機制與金融機
    構成立協商，約定每月還款新臺幣（下同）12,109元，惟因
    二個子女就學開銷增加，景氣不佳，業績收入難達成，夫妻
    近七百萬利息與卡債及憂鬱症等生存壓力影響收入能力等不
    可歸責於己之事由，致履行原協議顯有重大困難，且聲請人
    之無擔保或無優先權之債務總額未逾 1,200萬元，復未經法
    院裁定開始清算程序或宣告破產，為此聲請更生等語。
三、經查，聲請人於消費者債務清理條例施行前，曾於民國95年
    4 月依銀行公會債務協商機制與金融機構債權人中國信託商
    業銀行成立協商，約定每月還款12,109元，而協商成立後聲
    請人亦依約履行，惟自97年 4月起即未再依約繳款，此有聲
    請人提出之上開協商協議書及還款計劃、中國信託銀行寄予
    聲請人之消費金融案件債務協商機制違約通知函在卷可參，
    聲請人於協商成立後既均能依約繳款，卻於消費者債務清理
    條例施行前不再履行原協商成立之內容，則聲請人是否確有
    還款之誠意，已屬可疑。
四、次查，聲請人聲請更生固同時提出債權人清冊、財產及收入
    狀況說明書、國稅局財產歸屬資料清單、綜合所得稅各類所
    得清單、聯合徵信中心當事人綜合信用報告及薪資名冊等資
    料到院，惟聲請人就「有不可歸責於己致履行顯有重大困難
    之事由與證據」僅略稱「二個子女就學開銷增加，景氣不佳
    ，業績收入難達成，夫妻近七百萬利息與卡債即憂鬱症等生
    存壓力影響收入能力」，並未提出協商成立後有不可歸責於
    己致不能履行協商條件之相關證據，及漏未檢附其他相關財
    產資料。經本院於97年 8月11日以裁定命聲請人限期補正：
    聲請人於95年與金融機構達成協商時預計之償還計劃為何？
    協商成立後之還款狀況及其償還之實際經濟來源？嗣後未能
    繼續依協商金額償還之原因（嗣後不能履約之財務、收入狀
    況與之前曾按期清償之財務、收入狀況有何改變）？亦即嗣
    後不能繼續依協商金額償還，有何不可歸責於己之事由？及
    補附如原裁定附表所示之財產資料，該裁定於97年 8月14日
    合法送達聲請人，有送達證書在卷足稽。聲請人雖於97年 8
    月22日提出民事補正狀，就「有何不可歸責於己致履行顯有
    重大困難之事由與證據」僅概稱「本人多年來受龐大卡債利
    息壓迫，…，因本人自95年起也罹患憂鬱症，嚴重影響工作
    思考及收入能力。近日無力償還卡債，銀行已恢復高利循環
    及惡性催討，…。」，然聲請人於95年 1月間即經診斷有憂
    鬱狀態並接受門診治療，之後於95年 4月間與金融機構達成
    協議，若聲請人確因罹患憂鬱症而影響工作及收入能力，何
    以聲請人竟能自95年4月起至97年3月共24期均依約履行，且
    依聲請人所提96年度薪資名冊，聲請人每月收入均在30,000
    元至32,000元之間，相當穩定，並無減少之情形，聲請人此
    部分之陳述，即難採信。另聲請人陳稱子女就學開銷增加，
    然依聲請人提出之甄選通知單，聲請人之長子97年 6月甫自
    高職畢業，雖甄選錄取技術學院，然聲請人係自97年 4月起
    即未依原協商成立之內容履行，當時學期尚未屆至，學雜費
    等亦尚未支出，顯然聲請人之子女就學開銷是否增加，與聲
    請人不履行原協議間並無因果關係。
四、綜上所述，本件聲請人並無不可歸責於己致履行原協議顯有
    重大困難之事由，聲請人聲請更生，顯然違反消費者債務清
    理條例第151條第6項準用第5項之規定，自應駁回其聲請。
五、結論：本件聲請人聲請更生應屬要件不備，依消費者債務清
    理條例第 8條、第15條，民事訴訟法第95條、第78條，裁定
    如主文。
中    華    民    國    97    年    10    月    15    日
                  民事庭法  官  陳湘琳
上為正本係照原本作成。
如不服本裁定，應於裁定送達後10日內，以書狀向本院提出抗告
，並繳納抗告費新臺幣1,000元。
中    華    民    國    97    年    10    月    15    日
                        書記官  張宏賓


司法院資訊處製作；財團法人民間司法改革基金會備份。
